臺灣花蓮地方法院民事判決
110年度訴字第180號
原      告  黃秀桃

            柯伯平
            柯伯琪
共      同
訴訟代理人  徐嶸文律師
被      告  黃秀枝
            莊紫妍
            莊琳嫈
            莊志佳
            莊志祥
共      同
訴訟代理人  李文平律師
            張照堂律師
上列當事人間請求不動產所有權移轉登記事件，本院於民國110
年10月5日言詞辯論終結，判決如下：
    主      文
被告應將如附表所示之二筆土地所有權應有部分各十分之一移轉
登記予原告黃秀桃。
訴訟費用由被告連帶負擔。　　
　　事實及理由
壹、程序部分：
    按訴狀送達後，原告不得將原訴變更或追加他訴。但有下列
    各款情形之一者，不在此限：請求之基礎事實同一者；該
    訴訟標的對於數人必須合一確定時，追加其原非當事人之人
    為當事人者，民事訴訟法第255條第1項但書第2、5款分別定
    有明文。查原告黃秀桃原以自己與被告之被繼承人莊偉騰間
    存有借名登記之契約關係，起訴請求被告應將如附表所示之
    二筆土地所有權應有部分各十分之一移轉登記予原告；嗣以
    本院若認上開借名登記關係存於原告3人之被繼承人柯頌霖
    與莊偉騰之間，則以備位方式追加柯伯平及柯伯琪為原告，
    先位聲明：被告應將如附表所示之二筆土地所有權應有部分
    各十分之一移轉登記予原告黃秀桃；備位聲明：被告應將如
    附表所示之二筆土地所有權各十分之一，移轉登記予原告黃
    秀桃、柯伯平、柯伯琪公同共有。經核本件所涉財產標的有
    合一確定之必要，其所為之追加，應予准許，合先敘明。
貳、實體部分：
一、原告主張：
　㈠被告5人之被繼承人莊偉騰於民國69年11月間與原告共同出資
    向訴外人王登祥購買如附表所之示之二筆土地（下稱系爭39
    7及405土地，合稱系爭土地），當時借用莊偉騰1人名義登
    記所有權全部，實則土地權利為原告與莊偉騰各二分之一。
    被告黃秀枝為原告黃秀桃之胞妹，與被告莊琳嫈、莊志佳、
    莊志祥、莊紫妍均為莊偉騰之繼承人，因莊偉騰已於105年1
    1月23日死亡，被告5人以繼承原因取得系爭土地所有權，權
    利範圍各為五分之一。原告黃秀桃與被告黃秀枝之夫莊偉騰
    先後於63年、69年間共同出資（一人一半）購買蘇澳及花蓮
    地區土地，因為原告為家庭主婦，與被告黃秀枝夫妻間有信
    任關係，遂將系爭土地所有權以莊偉騰名義登記，但是購地
    價款、介紹費、登記規費、代書費均是由原告與莊偉騰平均
    分擔。63年所購買宜蘭縣○○鎮○○○段○○○段00○000○000地號土
    地業已出售，所得價款由原告與莊偉騰均分。系爭405土地
    於69年11月18日移轉登記予莊偉騰，其後各年度地價稅均是
    由原告黃秀桃與被告黃秀枝（代理莊偉騰）平均分擔迄今，
    系爭397土地之情形亦同。系爭405土地於105年間有小部分
    面積遭鄰人黎俊長占用，土地權利人遂與黎俊長洽談鑑界、
    分割、讓售被占用之土地事宜，嗣於105年11月間決定以每
    坪新臺幣（下同）20萬元將被占用之2.72坪土地出售予黎俊
    長，價金計544,000元，扣除售地及分割土地之各項費用之
    後，實得508,493元，兩造同意各領取10萬元，餘款308,493
    元則以公基金方式，先由被告保管，暫不分配，作為繳納地
    價稅及雜支費用所需。自106年年底起，兩造決意出售系爭
    土地，多次前往花蓮與仲介公司洽談，刊登售地資訊，其間
    雙方同意於108年6月8日自上述公基金各自領取1萬元、108
    年9月5日各自領取6,000元，彼此前往花蓮相關火車票、計
    程車資、花蓮住宿費、餐費、地價稅等費用均自公基金扣除
    。除了前述手稿、費用表可證系爭土地係原告黃秀桃與莊偉
    騰共同出資購買，另有原告、原告之女柯伯琪，近年來與被
    告黃秀枝、莊琳嫈之通訊軟體Line聊天內容、Line截圖及電
    話錄音，被告坦承系爭土地權利為一人一半（指原告與莊家
    人）、願意分割一人一半；先一起去賣，如果沒賣掉再來做
    分割動作、賣掉的錢各分一半。惟出售土地未果，原告多次
    請求被告早日將系爭土地所有權1/2移轉予原告，遭到被告
    推諉迄今。
 ㈡原告黃秀桃與被告之被繼承人莊偉騰間就系爭土地所有權存在
   借名登記契約，因當事人即莊偉騰死亡，依民法第550條規定
   委任關係消滅，系爭土地所有權權利二分之一係原告黃秀桃
   借用妹夫莊偉騰名義登記，則原告黃秀桃依借名登記契約關
   係消滅之返還請求權、類推適用民法第541條第2項規定及民
   法第179條不當得利之規定，請求被告移轉系爭土地所有權各
   1/10，自屬有據。
　㈢原告黃秀桃與被告黃秀枝為姐妹，為家庭主婦，掌握家庭經
    濟收入及置產投資權限。被告提出被證1契約手稿（下稱89
    年手稿），究係承認或否認形式之真正及內容實質真正？不
    論是莊偉騰或是被告黃秀枝均未在其上簽名，且手稿所載立
    約日期為89年_月_日（不明），甲方及見證人欄位均為空白
    ，故被告執此書面謂原告起訴不合法，尚有未足，原告並否
    認其形式真正。
　㈣系爭借名登記關係固無書面約定，除了起訴狀手稿、費用表
    可證系爭土地係原告黃秀桃與莊偉騰共同出資購買，另有原
    告黃秀桃、柯伯琪，近年來與被告黃秀枝、莊琳嫈之通訊軟
    體Line聊天內容、Line截圖及電話錄音，被告坦承系爭土地
    權利為一人一半（指原告與莊家人）、願意分割一人一半；
    先一起去賣，如果沒賣掉再來做分割動作、賣掉的錢各分一
    半。惟兩造先前欲出售系爭土地未果，原告黃秀桃多次請求
    被告早日將系爭土地所有權1/2移轉予原告，遭到被告推諉
    迄今仍無下文。被告固然以兩造出資多寡不明、權利義務有
    待釐清置辯，實則，莊偉騰於105年11月23日死亡，倘若系
    爭土地並非借名登記，而係莊偉騰一人獨資購買，何以被告
    五人辦理系爭土地之繼承登記相關費用（火車票880元、計
    程車資160元加150元、代書伴手禮200元、規費100元、郵資
    50元、遺產分割印花稅170元）2,590元係由原告負擔一半？
    系爭土地之過戶費用、稅捐才3,225元亦係由原告負擔一半;
    費用表記明106年11月3日原告與被告黃秀枝各領取10萬元，
    有二人親自簽名，可證系爭土地由原告出資一半，將所有權
    借名登記於莊偉騰，被告所辯顯不足信。再者，系爭405土
    地，於105年間有小部分面積遭鄰人黎俊長占用，土地權利
    人遂與黎俊長洽談鑑界、分割、讓售被占用之土地事宜，嗣
    於105年11月間決定以每坪20萬元將被占用之2.72坪土地出
    售予鄰人，價金計544,000元，扣除售地及分割土地之各項
    費用之後，實得508,493元，兩造同意由原告、被告各領取1
    0萬元，餘款308,493元則以公基金方式，先由被告保管，暫
    不分配，作為繳納地價稅及雜支費用所需。自106年年底起
    ，兩造決意出售系爭土地，多次前往花蓮與仲介公司洽談，
    刊登售地資訊，雙方同意於108年6月8日自上述公基金各自
    領取1萬元、108年9月5日各自領取6,000元，彼此前往花蓮
    處理事務相關火車票、計程車資、花蓮住宿費、餐費、地價
    稅等費用均自公基金扣除，可見系爭土地出售處分與否非表
    面之登記權利人可以做主。如果系爭土地非原告出資一半購
    入，何以被告製作之文書均肯定兩造之權利義務各半（同為
    1/2）?被告五人繼承莊偉騰之系爭土地，為何繳納地價稅及
    先前預計出售土地之仲介費也是由原告負擔一半？被告於本
    件於新北地方法院三重簡易庭調解階段，提出「意見書」自
    承莊偉騰之印鑑章及系爭土地所有權狀係由柯頌霖留置，倘
    若系爭土地是由莊偉騰獨資購入，豈會長期（自69年至93年
    間）將重要之印鑑及權狀交由他人保管？系爭土地除了所有
    權狀長期由原告夫妻保管外，69年11月3日之土地增值稅繳
    納程序亦由原告處理，可見被告所辯不實。
　㈤備位原告援引先位原告黃秀桃之起訴狀及準備一狀所述之原
    因基礎事實，歷次陳述主張及證物一併援用。被告答辯二狀
    第7頁固然以處理鄰人黎先生無權占地之售地收入，並沒有
    用到原告一毛錢，土地處理所得基金並非由原告匯入二分之
    一置辯。實則，觀諸被證4第1頁反面「105年12月印花稅大
    額憑證應納稅額繳款書」記載：「納稅義務人：莊琳嫈，課
    稅資料憑證名稱：遺產分割協議書，憑證標的：吉安鄉仁廉
    段405-1地號」;被證4第3頁「地政規費徵收聯單」記載：申
    請標的：「分割繼承」、地號仁廉段0000-00000筆、義務人
    莊偉騰等1人，繳款人莊琳嫈。據此可知，系爭405地號土地
    ，自69年購入後登記為莊偉騰一人所有，莊偉騰既然死亡，
    該土地似應全部登記予被告五人公同共有，被告等人針對鄰
    居黎俊長占用之2.72坪土地，以協議分割方式由被告莊琳嫈
    一人繳納印花稅170元，地政規費100元及代書費1,000元，
    莊琳嫈一人單獨繼承該出售特定土地，該過程與系爭土地面
    積425平方公尺由被告五人以繼承為由辦理分別共有登記（
    權利範圍各1/5）係屬不同標的，後者所有權之繼承登記及
    過戶費用，確實係由原告負擔一半，不容被告混淆，本案由
    公基金之來源、使用用途、動支情形及訴訟前被告製作之文
    書帳目可知原告所言非虛，縱然因為時間久遠（69年11月18
    日過戶距今已逾40年），原告未保存購買系爭不動產之買賣
    契約亦與常情無違，要難據此為不利原告之認定。
　㈥並聲明：先位聲明：被告應將如附表所示之二筆土地所有權
    應有部分各十分之一移轉登記予原告黃秀桃；備位聲明：被
    告應將如附表所示之二筆土地所有權各十分之一移轉登記予
    原告黃秀桃、柯伯平、柯伯琪公同共有。
二、被告則以：
　㈠當初因柯頌霖就系爭買賣契約及出資額均未明確交代，故被
    告等之被繼承人莊偉騰先生在不明確情況之下亦未簽署，雙
    方是否真有原告所稱之借名登記、委任或非典型信託關係？
    雙方間之權利義務關係為何？柯頌霖究竟是否有出資？其出
    資多少？權利、義務各若干？均有待柯頌霖提出證據以茲證
    明。本件原告並未提出兩造就系爭土地有借名登記合意之證
    明，原告亦未實際掌控系爭土地之管理、使用與處分，自與
    借名登記契約之要件不符，其主張尚非可採。
　㈡原告主張當初購地款是1,612,680元，然經代書查閱69年系爭
    土地之公告現值是1平方公尺700元，以當年本案土地448平
    方公尺(436+10+2=448)計算，當年公告現值約為313,600元
    ，然買價竟高達1,612,680元，落差甚大，與常情不符，柯
    頌霖等於是以當時公告現值的5.14倍買這塊地，如果是被告
    出資的806,233元，則較符合常理，原告一直不提出買賣契
    約，顯見其購買價金確有疑問，恐未出資且本案相關權狀、
    被告出資等，原告都能提出，然就其購買價金，原告則一再
    推託，黃秀桃也自承，那個(相關資料)都放整堆的，斷無可
    能如此重要買賣契約，憑空消失，且就此多年爭議，竟以不
    知買價為由硬要求有一半權利，除違反經驗法則，亦洵非適
    法。另黃秀枝等5人辦理系爭土地之繼承登記費用，完全由
    黃秀枝等5人自費負擔，繼承日期為106年5月11日，非如對
    方所言，由黃秀桃負擔一半，也非對方所言原證5費用表105
    年12月8日辦理繼承欄位及105年12月27日過戶欄位之2,590
    元及3,225元。是105年12月8日辦理繼承欄位及105年12月27
    日過戶欄位之2,590元及3,225元，為辦理405-1地號黎先生
    占地事件9平方公尺之繼承與過戶，此筆款項自處理黎先生
    占地事件之544,000元支付，實屬合理，並無一方負擔一半
    的問題。另原告所提1萬元與6,000元部分，原告於書狀第5
    頁也自承要處理系爭土地，因為雙方都有處理，所以各領1
    萬與6,000元作為交通食宿等相關支出費用，並非雙方基於
    持份一半所分，被告早已一再表示要釐清原告提出契約出資
    及相關法律關係，原告顯然扭曲此部分事實，實已無疑。另
    被告處理黎先生占地的544,000元及處理土地相關事宜的任
    何費用，皆來自被告處理黎先生占地之所得，並未用到原告
    一毛錢(所謂土地處理基金並非由原告匯入二分之一的錢)。
    106年10月間，黃秀桃、柯伯琪母女聲稱柯伯平(黃秀桃之子
    )在大陸沒有工作，經濟困難，需要金錢援助，黃秀桃欲赴
    大陸柯伯平處缺乏資金為由，數度欲向黃秀枝拿取處理黎先
    生占地之款項，黃秀枝為顧及姊妹之情，暫以雙方各提取10
    萬元來處理。然107年5月底，黃秀桃、柯伯琪母女卻又改向
    被告方提出，要將土地一半所有權過戶給柯伯琪，不讓柯伯
    平知道，並說柯伯平沒有份，與其數月前向黃秀枝拿取處理
    黎先生占地之款項所聲稱欲幫助柯伯平之主張，前後相互矛
    盾，更足證明原告並非契約當事人。被告都是以黃秀桃、柯
    伯琪為柯頌霖繼承人身份才會與之討論，更遑論被告方早已
    一再要求黃秀桃、柯伯琪等告知當初購地總價，並提出當初
    的土地買賣合約書等原始證明證明契約關係，然黃秀桃等迄
    今均未曾交代，更足反證其等恐未曾出資，應已無疑。
　㈢原告主張被告有承認，然被告均未承認，當初因柯頌霖就系
    爭買賣契約及出資額均未明確交代，故被告等之被繼承人莊
    偉騰先生在不明確情況之下亦未簽署，顯已為不承認，且被
    告方早已一再要求原告提出，此在被證二107年之錄音資料
    載之甚詳，然原告至今均未舉證說明，顯未盡舉證之責，雙
    方是否真有原告所稱之借名登記、委任或非典型信託關係？
    雙方間之權利義務關係為何？柯頌霖究竟是否有出資？其出
    資多少？權利、義務各若干？均有待原告提出證據以茲證明
    ，此部分亦為原告需負舉證責任，洵無疑義，更遑論被告根
    本未承認。柯頌霖過世後，所有權狀及印鑑章由黃秀桃歸還
    給莊偉騰夫妻，此不僅不能證明柯頌霖有出資，反而可以證
    明柯頌霖無出資之證明。又有關原告是否有系爭土地權利，
    被告早已一再爭執，要求原告說明其出資及買賣價金，原告
    主張其為當事人，卻完全無法說明已不符常理，原告所提原
    證資料顯係將被告一再爭執要求原告提出契約說明其出資及
    買賣價金之事由刻意排除，顯與事證不符而係斷章取義，已
    可證明等語，資為抗辯。
　㈣並聲明：原告之訴駁回。　
三、本院之判斷：　　
　  本件原告黃秀桃主張與被告5人之被繼承人莊偉騰於民國69
    年11月間，共同出資向訴外人王登祥購買系爭土地，並借用
    莊偉騰1人名義登記為所有權人，實則所有權人為原告黃秀
    桃與莊偉騰各二分之一之事實，業據提出原證5之侵權買賣
    費用表、原證6第1頁之花蓮土地買賣費用表、原證6第2頁由
    「原告黃秀桃、（被告）黃秀枝」二人簽名之領據、通訊軟
    體Line聊天內容、Line截圖及電話錄音譯文等件為證，堪認
    為事實。被告雖以前詞置辯，經查：
  ㈠原告黃秀桃與被告之被繼承人莊偉騰間就系爭土地有借名登
    記之法律關係存在：
  ⒈按稱借名登記者，謂當事人約定一方將自己之財產以他方名
    義登記，而仍由自己管理、使用、處分，他方允就該財產為
    出名登記之契約，其成立側重於借名者與出名者間之信任關
    係，及出名者與該登記有關之勞務給付，具有不屬於法律上
    所定其他契約種類之勞務給付契約性質，應與委任契約同視
    ，倘其內容不違反強制、禁止規定或公序良俗者，當賦予無
    名契約之法律上效力，並依民法第529條規定，適用民法委
    任之相關規定（最高法院99年度台上字第1662號民事判決意
    旨參照）。次按借名契約者，謂當事人約定一方將自己之財
    產以他方為登記名義人，而仍由自己管理、使用、處分，他
    方允就該財產為出名登記之契約，但無使他方取得實質所有
    權或其他權利之意思。其成立側重於借名者與出名者間之信
    任關係，性質上應與委任契約同視。倘其內容不違反強制、
    禁止規定或公序良俗者，應賦予無名契約之法效，並類推適
    用民法委任之相關規定。故借名者因信任關係之變更，自得
    隨時終止借名契約，請求返還。
  ⒉被告雖提出89年手稿主張縱認有借名登記契約，亦應存在於
    兩造之被繼承人柯頌霖與莊偉騰之間，惟原告否認其真正（
    卷181頁）。經查：按私文書，除他造於其真正無爭執者外
    ，應由舉證人證明其真正，民事訴訟法第357條定有明文。
    又民事訴訟法第 358條關於私文書經本人或其代理人簽名、
    畫押、蓋章或按指印者，推定為真正之規定，須其簽名、畫
    押、蓋章或按指印係本人或其代理人為之，在當事人間已無
    爭執或經舉證人證明者，始得適用（最高法院28年上字第10
    號判例意旨參照）；再按當事人提出之私文書必須真正而無
    瑕疵者，始有訴訟法之形式證據力，此形式證據力具備後，
    法院就其中之記載調查其是否與系爭事項有關，始有實質之
    證據力可言（最高法院41年度台上字第971號判例意旨可稽
    ）。本件原告既否認該89年手稿為真正，揆諸前揭說明，自
    應由被告就上開文書係屬真正，負舉證之責，惟被告迄未舉
    證加以說明，自難認該手稿為真正，先予敘明。
  ⒊由被告不爭執其真正之原證5、6費用表觀之（新北卷69至70
    頁），就系爭405土地之所有相關費用支出均由兩造（二家
    族）各自負擔一半，原告黃秀桃與被告黃秀枝復於106年11
    月3日各自領取10萬元，並在其上簽名為證，被告黃秀枝雖
    辯稱當時係因原告黃秀桃稱其子柯伯平要到大陸缺乏資金故
    領取10萬元，伊念及姊妹之情才提10萬元處理云云，惟經本
    院詢問領取該10萬元之法律關係為何？則稱係被告個人想法
    ，與本件無關等語（卷211頁）；另本院詢問被告何需支付
    原告自台北至花蓮之火車票、住宿及餐費？被告答稱原告有
    支出10,347元及10,999元，他們為了系爭土地來洽談仲介等
    語（卷211頁）；佐以被告復自承處理鄰人黎先生占地的544
    ,000元及處理土地相關事宜的任何費用，皆來自被告處理黎
    先生占地之所得，並未用到原告一毛錢等語（卷226頁），
    是由上開事證及陳述觀之，兩造間若無合資購買系爭土地之
    事實，系爭土地之名義所有權人即被告何須以售地所得與原
    告平均負擔相關費用？非名義所有權人之原告又何須為了系
    爭土地來花蓮洽談仲介？洽談仲介何須登記名義人以外之人
    參與？被告所辯與常情相違，尚難採憑。
  ㈡原告黃秀桃得請求被告將系爭土地所有權應有部分各十分  
    之一辦理移轉登記：
  ⒈按當事人之任何一方，得隨時終止委任契約，民法第549條第
    1項定有明文。又受任人以自己之名義，為委任人取得之權
    利，應移轉於委任人，民法第541條第2項定有明文；苟權利
    人已合法向該他人表示終止借名登記契約，該他人自有將登
    記其名下之財產返還權利人之義務（最高法院92年度台上字
    第1054號判決意旨參照）。本件原告黃秀桃與被告之被繼承
    人莊偉騰間有借名登記契約存在，業如前述，被告為莊偉騰
    之繼承人，依法自應繼受上開法律關係。依前揭說明，借名
    登記契約在性質上應與委任契約同視，故原告類推適用民法
    民法第549條第1項規定終止借名登記契約，並以起訴狀繕本
    送達被告作為終止之意思表示，當屬有據；次按無法律上之
    原因而受有利益，致他人受損害者，應返還其利益。雖有法
    律上之原因，而其後已不存在者，亦同，民法第179條亦有
    明文。是以主張不當得利之人，須以其受有損害，而對方無
    法律上之原因受有利益，且其所受損害與對方所受利益間具
    有直接因果關係，始能成立（最高法院89年度台上字第288
    號、95年度台上字第1722號判決意旨參照）。本件原告終止
    其與被告間之借名登記契約後，被告享有系爭土地所有權全
    部登記名義之利益，即屬法律上之原因（即借名登記契約）
    嗣後不存在，致原告受有損害，且有直接因果關係。故原告
    依民法第179條規定請求被告移轉登記系爭土地所有權應有
    部分各十分之一，為有理由，應予准許。
  ⒉被告雖辯稱依民法第550條，柯頌霖於93年7月18日死亡，本
    件借名登記契約應於該時消滅，原告遲於109年10月始起訴
　　請求移轉登記，已罹15年時效云云；惟系爭借名登記契約係
    存在於原告黃秀桃與被告之被繼承人莊偉騰間，業經本院認
    定同前，而與柯頌霖無涉，是被告上開所辯，亦無足採憑。
四、綜上所述，原告黃秀桃與被告間就系爭土地有借名登記契約
    存在，原告黃秀桃終止借名登記契約後，自得請求被告移轉
    登記。從而，原告依上開規定請求被告將系爭土地所有權應
    有部分各十分之一移轉登記予原告黃秀桃，為有理由，應予
    准許。又訴之預備合併，必先位之訴無理由，法院始應就備
    位之訴為裁判。如先位之訴有理由，法院即無庸就備位之訴
    為裁判，而本件原告先位之訴為有理由，已如前述，本院即
    無庸就其備位之訴為裁判，附此敘明。
五、本件事證已臻明確，兩造所為其餘攻擊、防禦及舉證，經本
    院審酌後，認與判決結論均無影響，爰不一一論列，附此敘
    明。
六、訴訟費用負擔之依據：民事訴訟法第78條、第85條第2項。 
    　　
中　　華　　民　　國　　110 　年　　10　　月　　26　　日
                  民事第二庭  法  官  李可文
以上正本係照原本作成。
如不服本判決，應於送達後20日內，向本院提出上訴狀並表明上
訴理由，如於本判決宣示後送達前提起上訴者，應於判決送達後
20日內補提上訴理由書(須附繕本)。
如委任律師提起上訴者，應一併繳納上訴審裁判費。
中　　華　　民　　國　　110 　年　　10　　月　　26　　日
                              書記官  陳雅君

附表（登記名義人：五名被告，應有部分各5分之1）：
編號 土地座落 面積 權利範圍 備註 １ 花蓮縣○○鄉○○段000地號 2平方公尺 被告各1/5 重測前地號 化仁段435-5號 ２ 花蓮縣○○鄉○○段000地號 425平方公尺 同上 重測前地號 化仁段470號